【裁判字號】    97,上訴,186
【裁判日期】    971215
【裁判案由】    傷害
【裁判全文】
臺灣高等法院花蓮分院刑事判決         97年度上訴字第186號
上  訴  人
即  被  告  乙○○
上  訴  人
即  被  告  丙○○
上  訴  人
即  被  告  甲○○
前三人共同
指定辯護人  林國泰律師
上列上訴人因傷害案件，不服中華民國97年7月15日臺灣花蓮地
方法院97年度訴字第112號第一審判決（起訴案號：臺灣花蓮地
方法院檢察署96年度偵字第5259號），提起上訴，本院判決如下
：
    主  文
原判決撤銷。
乙○○傷害人之身體，處有期徒刑陸月，如易科罰金，以新台幣
壹仟元折算壹日，緩刑伍年，白鐵管壹支沒收，緩刑中付保護管
束，並應於緩刑期內依本院97年度附民字第14號和解筆錄賠償被
害人家屬新台幣壹佰陸拾萬元。
甲○○犯傷害致人重傷罪，處有期徒刑壹年陸月，緩刑伍年，緩
刑中付保護管束，並應於緩刑期內依本院97年度附民字第14號和
解筆錄賠償被害人家屬新台幣壹佰陸拾萬元。
丙○○無罪。
    事  實
一、緣丙○○與其弟乙○○於民國（下同）96年7月11日晚間6時
    許，邀被害人余來明及鄰居甲○○、陳華明（已歿，另經檢
    察官為不起訴處分）至花蓮縣卓溪鄉卓溪村11鄰36號家中飲
    酒，余來明酒後無故毆打丙○○、乙○○、陳華明、甲○○
    等四人，致彼四人心生不快，丙○○、乙○○即於同日晚間
    7時許將余來明帶離至鄰居家繼續喝酒，至晚間9時許各自回
    家休息。惟余來明又折返至丙○○住處要求返還背包並叫囂
    鬧事，乙○○無法忍受，即基於傷害之故意，持其所有之白
    鐵管1支（未扣案），毆打余來明之胸部與背部，余來明站
    立不穩而跌倒，乙○○再以腳踹余來明之頭部，至余來明受
    有左側額部挫傷之傷害。余來明起身後，與丙○○、乙○○
    走至陳華明家中前廣場休息，丙○○以手打余來明一巴掌（
    未成傷），並說「酒醒了沒」，乙○○則叫甲○○同來勸阻
    余來明，此時陳華明自他處返回廣場，余來明即以手毆打陳
    華明頭部，陳華明則回余來明三巴掌（未成傷），丙○○又
    上前勸阻而打余來明一巴掌（未成傷），說「酒醒了沒」，
    然余來明又續衝向甲○○欲毆打甲○○，甲○○仍基於傷害
    之故意，明知余來明酒後意識不清、重心不穩，客觀上能預
    見如以手推擠，極易使人跌倒頭部受傷導致身體有重大難治
    之傷害，但主觀上無此預見，竟以手推余來明一把，致余來
    明後腦著地，並受有頭部外傷合併腦挫傷、左側大腦急性硬
    膜下出血及腦出血、枕部頭皮撕裂傷約3公分等傷害，經送
    醫急救診療後，仍因上開頭部外傷後遺症造成意識障礙呈植
    物人狀態，而有重大難治之傷害。
二、案經花蓮縣警察局移送台灣花蓮地方法院檢察署檢察官偵查
    起訴。
    理  由
一、證據能力部分：
    按被告以外之人於審判外之言詞或書面陳述，除法律有規定
    者外，不得作為證據；被告以外之人於偵查中向檢察官所為
    之陳述，除顯有不可信之情況者外，得為證據。又被告以外
    之人於審判外之陳述，經當事人於審判程序同意作為證據，
    法院審酌該言詞陳述或書面陳述作成時之情況，認為適當者
    ，亦得為證據。當事人、代理人或辯護人於法院調查證據時
    ，知有第159條第1項不得為證據之情形，而未於言詞辯論終
    結前聲明異議者，視為有前項之同意，刑事訴訟法第159條
    、第159條之1、第159條之5分別定有明文。查被告乙○○、
    丙○○、甲○○3人於本院準備程序中對同案被告乙○○（
    為被告丙○○、甲○○之同案被告）、甲○○（為被告乙○○、丙○○之同案被告）於警詢、偵查中之證述及證人林永
    輝、高成祥、陳耀椅於警詢、偵訊時之證述證據能力均表示
    沒有意見，且迄於本案言詞辯論終結前亦未聲明異議，本院
    審酌上開言詞陳述作成時之情況，並無不適當之情形，認前
    揭證人於警詢、偵訊時之證述，均具有證據能力。
二、認定被告乙○○、甲○○有罪之理由：
（一）被害人余來明遭毆後，受有左側額部挫傷、頭部外傷合併
      腦挫傷、左側大腦急性硬膜下出血及腦出血、枕部頭皮撕
      裂傷約3公分等傷害，有慈濟醫院玉里分院診斷證明書2份
      在卷可稽（警卷第43-44頁），而余來明受有左側額部挫
      傷，係被告乙○○以腳踹余來明頭部；受有枕部頭皮撕裂
      傷約3公分等傷害，是被告甲○○以手推開余來明致其頭
      部觸地所致，亦經乙○○、甲○○於本院審理時確認在卷
      ，核與證人丙○○於本院審理、陳華明及陳耀椅於警詢證
      述情形相符，並有現場測繪圖、現場照片2張在卷可稽。
      而造成余來明頭部外傷合併腦挫傷、左側大腦急性硬膜下
      出血及腦出血之傷害，則以遭甲○○推倒受有枕部頭皮撕
      裂傷約3公分等傷害所引起之可能性較大，亦有慈濟醫院
      玉里分院97年10月21日病情說明書附卷可查（本院卷第61
      頁）。余來明受有上開傷害，經送花蓮玉里榮民醫院急救
      後轉送慈濟醫院玉里分院診療，仍因「頭部外傷」後遺症
      造成意識障礙呈植物人狀態，無目光接觸，無有意義之意
      思表達，四肢無力孿縮，完全臥床，無法自行移動體位，
      依賴鼻胃管灌食，依賴氣切造口抽痰，大小便失禁，使用
      導尿管導尿，生命完全依賴他人照顧，經診斷屬於重大難
      治之疾病等情，有馬偕紀念醫院台東分院診斷證明書1份
      、慈濟醫院玉里分院於97年1月3日（97）玉慈醫字第5號
      函覆余來明病情說明書及檢附之相關病歷資料1份及余來
      明中華民國身心障礙手冊影本1份等資料可稽（偵卷第27
      -30頁）。足見是被告甲○○之推擠行為致余來明頭部觸
      地腦部出血呈意識障礙之植物人狀態，與乙○○之腳踹無
      關。而該狀態已嚴重影響其身體行動、言語溝通及日常生
      活，並難以恢復正常，顯達身體有重大難治之重傷害程度
      。
（二）按加重結果犯，以行為人能預見其結果之發生為要件，所
      謂能預見乃指客觀情形而言，與主觀上有無預見之情形不
      同，若主觀上有預見，而結果之發生又不違背其本意時，
      則屬故意範圍；刑法第277條第2項後段之傷害致人於重傷
      罪，屬於加重結果犯之一種，須有傷害之行為及重傷之結
      果，且傷害與重傷具有相當因果聯絡關係，而行為人對於
      加重結果之發生，有預見者，始能成立（最高法院47年臺
      上字第920號判例、81年度臺上字第3843號判決參照）。
      查被告甲○○雖基於傷害之故意推擠被害人身體，但其明
      知余來明酒後意識不清、重心不穩，如以手推擠，極易使
      人跌倒頭部觸地導致身體有重大難治之傷害之結果，此為
      甲○○客觀所能預見，惟主觀上無此預見，而以手推余來
      明一把，致余來明後腦著地，受有上開重傷害，且就事後
      客觀予以審查，認為余來明所受上開重傷，確因被告甲○○之傷害行為引起此重傷害結果，則被告甲○○之傷害之
      行為，與余來明之重傷害結果間，有相當因果關係，是被
      告乙○○傷害及甲○○傷害致重傷之犯行均堪認定，應依
      法論科。
三、核被告乙○○所為係犯刑法第277條第1項之傷害罪；甲○○
    所為係犯同條第2項後段之傷害致人重傷罪。檢察官雖認被
    告乙○○與甲○○共犯傷害致人重傷罪等語，惟導致余來明
    頭部外傷之後遺症呈植物人狀態之原因是甲○○之推倒所致
    ，與乙○○之傷害行為無關，已如上述，乙○○對傷害致人
    重傷罪之結果自無庸負責，且乙○○踹打余來明後，余來明
    尚起身坐在廣場休息，嗣突然衝向甲○○致甲○○出手推擠
    而造成重傷之結果，該推倒行為應是甲○○一時情急所為，
    與其他被告並無犯意聯絡或行為之分擔之共犯關係，檢察官
    起訴乙○○共犯刑法第277條第2項後段之傷害致人重傷罪，
    尚有未洽，起訴法條應予變更。又本件是余來明酒後鬧事所
    致，甲○○受邀喝酒，在推倒余來明之前，並無毆打之行為
    ，僅於余來明衝過來時，出手推倒，始造成重傷結果，並非
    有重大惡性，被害人家屬亦請求從輕量刑，而本件犯罪之法
    定最低刑度為3年以上有期徒刑，法重情輕，其犯罪情狀顯
    可憫恕，如處以法定最低刑度仍嫌過重，爰依刑法第59條之
    規定減輕其刑。爰審酌被告2人係因受余來明酒後鬧事刺激
    所生之犯罪動機、犯後均坦承犯行、事後被告乙○○除已賠
    償被害人家屬新台幣10萬外，亦與甲○○與余來明之家屬達
    成民事和解，願各賠償160萬元，犯後態度良好等一切情狀
    ，分別量處如主文之刑，乙○○並諭知易科罰金之折算標準
    為新台幣1000元折算1日。白鐵管一支為被告乙○○所有供
    犯罪所用之工具，雖未扣案，然無證據已證其已滅失，爰依
    刑法第38條第1項第2款宣告沒收。又被告2人均未曾因故意
    犯罪受有期徒刑以上刑之宣告，已符合緩刑之要件，惟緩刑
    宣告，得斟酌情形，命犯罪行為人向被害人支付相當數額之
    財產或非財產上之損害賠償，刑法第74條第2項第3款定有明
    文。經查被告2人雖與余來明之家屬達成民事和解，各願賠
    償160萬元，有本院97年附民字第14號卷和解筆錄可證，惟
    恐被告2人不履行和解條件，本院在宣告緩刑時，自應將該
    和解條件之履行列入考量之內，是本院審酌被告如於緩刑期
    間內，依和解筆錄各賠償被害人家屬160萬元之損害金，可
    認其經此刑之教訓，應知警惕而無再犯之虞，只須為刑罰之
    宣告，即足策其自新，而暫不執行其刑為適當，爰均宣告緩
    刑5年。然上開5年之履行期稍長，為促其履行緩刑之條件，
    爰依刑法第93條第1項之規定併宣告於緩刑期間付保護管束
    ，以收成效。又本件緩刑宣告既以被告履行和解筆錄為條件
    ，如被告不依本判決履行，前揭緩刑之宣告自得依刑法第75
    條之1第1項第4款之規定予以撤銷，上揭應支付之金額，並
    得為民事強制執行名義，附此說明。
四、公訴意旨略以：被告丙○○與乙○○、甲○○及陳華明等人
    於上開時地共犯傷害致重傷罪云云。訊之被告丙○○雖供認
    有於喝酒時毆打余來明，惟否認有於案發時毆打余來明等語
    ，公訴人認被告丙○○共犯上開犯行，係以共同被告甲○○
    、證人林永輝、高成祥於警詢中指證丙○○毆打余來明頭部
    為據，惟查，丙○○係於乙○○踹余來明一腳後，甲○○推
    倒余來明之前，為讓余來明酒醒，始以手打余來明一巴掌各
    一次等情，有證人陳華明、陳耀椅於警詢中證述明確，則被
    告丙○○辯稱其於案發時未毆打余來明，為卸責之詞，不足
    採信。然余來明遭毆打後，受有左側額部挫傷、頭部外傷合
    併腦挫傷、左側大腦急性硬膜下出血及腦出血、枕部頭皮撕
    裂傷約3公分等傷害，分別是乙○○、甲○○所造成，余來
    明呈植物人狀態，係甲○○一人所為，與其他被告均無共犯
    關係，均如前述，故縱然丙○○有打余來明二巴掌，亦不致
    造成上開傷害或傷害致重傷之結果，自與上開刑責均須有傷
    害之結果之要件不合，此外，復查無其他積極證據足資證明
    被告有上開犯行，應為其無罪之諭知。
五、撤銷改判理由：
    原審對被告乙○○、甲○○論罪科刑固非無據，惟查：(一)認
    被告乙○○與甲○○共犯傷害致重傷罪，與事實不合；(二)未
    考量甲○○犯罪之動機及事後已與被害人家屬達成民事和解
    ，未依刑法第59條減刑，致量刑失當；(三)認被告丙○○共犯
    傷害致重傷罪，均有未洽，自應撤銷改判。
據上論結，應依刑事訴訟法第369條第1項前段、第364條、第299
條第1項前段、第300條、第301條第1項，刑法第277條第1項、第
2項後段、第41條第1項前段、第59條、第38條第1項第2款、第
74條第1項第1款、第2項第3款、第93條第1項，刑法施行法第1條
之1，判決如主文。
本案經檢察官丁○○到庭執行職務。
中    華    民    國    97    年    12    月    15    日
                      審判長法  官  何方興
                            法  官  王紋瑩
                            法  官  林鳳珠
上列正本證明與原本無異。
除被告乙○○外，如對本判決不服，應於送達後10日內，向本院
提出上訴狀（上訴狀應記載具體上訴理由並應抄附繕本）告訴人
或被害人如對於本判決不服者，應具備理由請求檢察官上訴，其
上訴期間之計算係以檢察官收受判決正本之日期為準。
                            書記官  陳有信
中    華    民    國    97    年    12    月    15    日
附錄：本案論罪科刑法條全文
中華民國刑法第277條
傷害人之身體或健康者，處3年以下有期徒刑、拘役或1千元以下
罰金。
犯前項之罪因而致人於死者，處無期徒刑或7年以上有期徒刑；
致重傷者，處3年以上10年以下有期徒刑。


司法院資訊處製作；財團法人民間司法改革基金會備份。
